臺灣高等法院刑事判決　　　　　　　　　　　　九十三年度上更(一)字第四０二號
　　上　訴　人　臺灣士林地方法院檢察署檢察官
　　被　　　告　乙○○
右上訴人因被告偽造文書等案件，不服臺灣士林地方法院八十八年度訴字第二四七號
，中華民國九十年一月十七日第一審判決（起訴案號：臺灣士林地方法院檢察署八十
七年度偵續字第九九號），提起上訴，經最高法院發回後，本院判決如左：
    主  文
上訴駁回。
    理  由
一、公訴意旨略以：被告乙○○係告訴人丙○○之女，意圖為自己不法之所有，利用
    丙○○委其代領合作金庫士林支庫存款而交付相關印章及存款簿之際，基於概括
    之犯意，連續自民國八十五年三月二日起至同年四月八日止，前往合作金庫士林
    支庫，偽造丙○○姓名之取款憑條，並持向合作金庫人員行使詐術提款，使合作
    金庫人員陷於錯誤，而如數交付取款憑條所載之金額（八次提款金額共計新台幣
    （下同）九十萬元），再將部分款項轉存入其本人之臺北銀行士林分行帳戶內，
    因認被告涉有刑法第二百十六條、第二百十條行使偽造私文書及同法第三百三十
    九條第一項之詐欺取財罪嫌等語。
二、按犯罪事實，應依證據認定之，無證據不得認定其犯罪事實；不能證明被告犯罪
    ，應諭知無罪之判決，刑事訴訟法第一百五十四條第二項及第三百零一條第一項
    分別定有明文。又按刑事訴訟法上所謂認定犯罪事實之證據，係指足以認定被告
    確有犯罪行為之積極證據而言，該項證據自須適合於被告犯罪事實之認定，始得
    採為斷罪資料；認定犯罪事實應依證據，為刑事訴訟法所明定，故被告否認犯罪
    事實所持之辯解，縱屬不能成立，仍非有積極證據足以證明其犯罪行為，不能遽
    為有罪之認定；又告訴人之告訴，係以使被告受刑事訴追為目的，是其陳述是否
    與事實相符，仍應調查其他證據以資審認，最高法院二十九年上字第三一○五號
    、三十年上字第一八三一號及五十二年臺上字第一三○○號判例分別可資參酌。
三、公訴意旨認被告涉有右揭罪嫌，無非以告訴人之指訴及被告確有代領現款，但對
    代領原因之辯解前後不一，且悖於常情為其論據。惟訊之被告堅決否認其有前述
    公訴意旨所指之犯行，辯稱：伊係告訴人之女兒，於八十五年間案外人甲○○有
    多次以開支票之方式向告訴人借貸現金，當告訴人將該支票存入自己合作金庫士
    林支庫之戶頭時，如有需要會委託伊領錢，伊提領之小筆金額，提領後便交給告
    訴人，其中提領大筆金額有三次，伊則在台北銀行士林分行以伊名義開戶，也分
    三次存入共七十五萬元之現金，而存入七十五萬元，伊已於八十五年四月八日至
    同年十一月二十六日領出交給告訴人等語。
四、經查︰
（一）告訴人於偵訊、原審及本院前審訊問時，雖始終指稱：被告未經其同意盜領其
      合作金庫士林支庫戶頭內之九十萬元等語，然告訴人於偵訊中所指訴被告之盜
      領日期及每次之金額（分別為八十五年二月七日、三月八日及五月二十四日，
      每次金額各為三十萬元）與起訴書所載之被告盜領之日期及每次之金額（分別
      為八十五年三月二日─二十四萬元、三月五日─一萬元、三月八日─三十萬元
      、三月十五日─二十五萬元、三月二十日─一萬元、三月二十六日─二萬元、
      三月二十七日─二萬元及四月八日─五萬元）並不相同。是其指訴顯有重大瑕
      疵，能否憑採，殊堪質疑。
（二）再者，告訴人於原審訊問時曾供承遭被告盜領之九十萬元本來是要借給甲○○
      等語（見原審卷第二一頁），核與被告辯解相符。雖其指稱因該九十萬元遭被
      告盜領致未能借款予甲○○（見原審卷第二一頁），惟告訴人於原審訊問與甲
      ○○借貸情形時答稱：「（問）之前有借錢給甲○○？（答）是的。（問）甲
      ○○是否均以支票還錢？（答）是的。（問）甲○○都開多久的票？（答）一
      個月的票，她如果錢到期會通知我錢已匯進去。」等語（見原審卷第六三頁）
      ，而依卷附告訴人合作金庫士林支庫八十五年間託收票據明細表所載，託收支
      票全係甲○○之支票，共有八張，支票入帳日期（即票載發票日）分別為八十
      五年二月六日、三月一日、三月七日、三月十四日、三月二十五日、五月九日
      （共二張）及五月十五日，有合作金庫士林支庫函附告訴人帳戶託收明細表及
      第一商業銀行士林分行函各一紙可憑，則可知告訴人於八十五年一月六日至八
      十五年四月十五日止（即前揭託收支票之入帳日期前一個月）與甲○○間仍有
      正常借貸之情形，因此告訴人所指訴該段期間遭被告盜領戶頭內金錢而無法貸
      與甲○○云云，即有矛盾，不足採信。另證人甲○○於本院審判期日到庭證稱
      其未向被告借錢，亦未開票予被告，與被告於八十五年三、四月間並無債權債
      務關係，並結證在卷（詳本院審判筆錄），又被告並未持甲○○簽發之支票至
      台北銀行士林分行開戶，亦經該分行於九十三年八月四日以北銀士字第九三六
      ００五四０００號（該函誤載為九十四年八月四日）函復本院在卷，是告訴人
      於偵審中迭次指稱被告係盜領其存款後借予甲○○，再持甲○○簽發之支票至
      銀行開戶云云（偵卷四三頁反面、偵續字第三九頁、本院上訴卷四七至四八頁
      ），即非事實至明。至被告之妹郭彩雲於本院審判期日到庭指陳證人甲○○供
      述未開票向告訴人借錢為不實在並進而供明甲○○確有開票向告訴人借錢，告
      訴人並要郭彩雲將其應給付予甲○○之會錢扣還給告訴人，以抵償甲○○應償
      還予告訴人之欠款等情，益證被告並無告訴人所指上開行為，尤無疑義。
（三）告訴人雖一再指稱被告係利用其住院期間盜領款項，惟查告訴人於八十五年二
      月二十四日至八十五年三月二日因腦中風及糖尿病至台北市立陽明醫院（下稱
      陽明醫院）住院治療，嗣於八十六年八月九日至八十六年九月六日因右中大腦
      動脈阻塞至財團法人新光吳火獅紀念醫院（下稱新光醫院）住院，又於八十六
      年十一月一日至八十六年十一月十三日因胃潰瘍及糖尿病至陽明醫院住院，此
      分據陽明醫院以九十年六月二十六日北市陽醫歷字第九０六０四０一六００號
      函及新光醫院以九十年七月五日（九０）新醫醫字第五一九號函覆明確。告訴
      人雖主張其因生病住院，致遭被告於八十五年二月七日、同年三月八日、五月
      二十四日盜領銀行存款三次各三十萬元，合計九十萬元，惟經與上述住院期日
      核對，告訴人於其主張盜領時間均無住院。另就公訴人起訴所載盜領日期（八
      十五年三月二日盜領二十四萬元、同年三月五日盜領一萬元、同年三月八日盜
      領三十萬元、同年三月十五日盜領二十五萬元、同年三月二十日盜領一萬元、
      同年三月二十六日盜領二萬元、同年三月二十七日盜領二萬元、同年四月八日
      盜領五萬元）比對，除八十五年三月二日告訴人仍在陽明醫院住院外，其餘時
      間亦無住院。參以台北市立陽明醫院於九十三年七月二十一日以北市陽醫歷字
      第０九三六０五六０六００號函復本院「該病患於八十五年二月二十四日因糖
      尿病腦中風住院，於八十五年三月二日出院，當時病況為左半側偏盲，左側肢
      體輕度無力。出院後，若有人陪伴，應隨時可至銀行提款。若自行前往提款，
      並非全然不可能，端視距離，熟悉度及交通便捷性等」，及被告始終供述其皆
      係依告訴人之指示前往提款，斷無盜領之情等情以觀，在在足證告訴人前開主
      張顯與事實有間。
（四）又查告訴人之合庫士林支庫０四七０─七六五─三四０三六一號帳戶自八十五
      年二月七日起迄同年十二月三十一日止，計提款四十一次，其中不乏二十萬元
      以上之大筆進出（如八十五年五月二十三日提領二十萬元、六月二十四日提領
      二十萬元、六月二十六日提領三十萬元、六月二十七日提領二十萬元、七月二
      十三日提領二十萬元、七月二十七日提領三十萬元、七月二十九日提領二十萬
      元、八月二十七日提領三十萬元、八月二十九日提領二十萬元、十月一日提領
      五十萬元、十一月二日提領六十萬元、十一月十五日提領二十萬元、十一月二
      十八日提領二十八萬元、十二月二日提領二十萬元、十二月三日提領五十萬元
      、十二月二十七日提領二十二萬元、十二月三十一日提領二十萬元）。而告訴
      人於本院前審亦坦承前開提款中，有數次亦為自己本身去銀行提領，嗣後亦有
      叫被告幫忙代領（於本案主張盜領之時間外），前開大額提款係付桃園房款之
      用，有時伊親自去領，有時則叫被告代勞（見本院前審九十年五月八日、五月
      二十九日訊問筆錄）。足徵告訴人指稱存摺及印章一直為被告所保管，多次催
      討亦不返還，迄至本案提起告訴，被告始歸還存摺、印章云云（見原審卷第一
      三四頁），洵非實在。告訴人既多次親赴銀行領款，焉可能不知帳戶之款項進
      出？而此益証告訴人主張其於八十五年年底因銀行告知帳戶已無存款，始發現
      被盜領一節（見本院前審九十年五月八日訊問筆錄）不實。
（五）查被告於台北銀行士林分行000000000000號帳戶係於八十五年三
      月四日存入二十萬元、八十五年三月八日存入三十萬元、八十五年三月十五日
      存入二十五萬元，合計七十五萬元。再於八十五年四月八日提出二十五萬元、
      八十五年四月十六日提出二十萬元、八十五年五月二日提出二十萬元、八十五
      年五月六日提出四萬五千元、八十五年五月二十四日提出一萬五千元、八十五
      年七月四日提出三萬元、八十五年十一月二十六日提出一萬元，合計亦為七十
      五萬元，有被告台北銀行士林分行00000000000─０號存摺影本可
      稽。惟告訴人有借錢予甲○○，業據被告之妹郭彩雲所供明，有如前述，惟依
      上揭告訴人所述，其委請被告代領次數甚多，且告訴人於本院前審猶稱「當時
      我的住處是租來的，開始租金每月一萬五、六千元，後來每月一萬二千元，每
      月租金是房東自己來收，有時我將租金交給被告，讓房東向被告收取，租金是
      我出的，有時我身邊沒有錢，我會託被告領五萬元來付租金及平日生活零用，
      被告領錢，領二、三萬元，都有拿給我，被告領小額的錢，都是我叫她去領的
      。」（見本院前審九十年四月十七日訊問筆錄），是其委託被告領款用途除借
      款外，尚有付房款、房租、生活費用等多項。足徵被告辯稱前開台北銀行帳戶
      款項均已提領交付告訴人供其使用等語，尚堪採信。至公訴人質疑尚有十五萬
      元未見下落一節，業據被告陳明該十五萬元均為零星之生活日用，因屬小額，
      故未存入帳戶，而係直接交付告訴人，核諸告訴人上開所陳，亦屬相符，是被
      告所辯，應堪信為真實。又親子間互相幫忙存提款項，本係家庭成員基於互助
      互信之結果，甚難要求書寫收據以求自保，是尚不得以被告未能提出告訴人書
      立之收據而為不利於被告之認定。另被告上開台北銀行帳戶係於八十五年三月
      四日開戶，而告訴人因腦中風及糖尿病於八十五年二月二十四至八十五年三月
      二日於陽明醫院住院治療，八十五年三月三日始出院，且告訴人並稱其合作金
      庫之金錢連伊兒子均不知道（見原審卷第一三四頁），則被告辯稱因告訴人身
      體不適，未親赴銀行開戶及告訴人害怕親朋好友知悉其財產數額，故委託伊代
      為辦理提款事宜等語，並無矛盾或悖於常情之處。且依我國刑事訴訟現制，被
      告並無自證無罪之責任，而告訴人所舉事證既經查明有誇大不實之處甚夥，公
      訴人復無法提出被告犯罪之確切證據，故公訴人謂被告此節辯解前後不一，且
      不符常情云云，尚屬誤會。
五、綜上，被告確係受告訴人委託代領現款，其後並將所領款項交付告訴人，並無任
    何積極証據足資証明被告有何偽造文書或詐欺取財犯行，自屬不能証明被告犯罪
    。原審因而為被告無罪之諭知，核無違誤。公訴人上訴指摘原判決不當，為無理
    由，應予駁回。
據上論斷，應依刑事訴訟法第三百六十八條，判決如主文。
本案經檢察官張秋雲到庭執行職務。
中　　　華　　　民　　　國　　九十三　　年　　　八　　　月　　三十一　　日
                              臺灣高等法院刑事第四庭
                                    審判長法  官  蔡　永　昌
                                          法　官  蔡　國　在
                                          法　官  李  英  豪
右正本證明與原本無異。
檢察官如不服本判決，應於收受送達後十日內向本院提出上訴書狀，其未敘述上訴之
理由者並得於提起上訴後十日內向本院補提理由書（均須按他造當事人之人數附繕本
）。
                                          書記官  鄭  信  昱
中　　　華　　　民　　　國　　九十三　　年　　　九　　　月　　　一　　　日
